ACORDAO-COMPLETO-2509051

ACÓRDÃO 664/2022 ATA 3/2022 - SEGUNDA CÂMARA

VISTOS, relatados e discutidos estes autos de Tomada de Contas Especial (TCE) instaurada pela Secretaria Especial de Cultura, tendo como responsáveis a Entidade Ossos do Ofício - Confraria das Artes e sua ex-presidente, Sra. Débora Cristhiane Souza Aquino da Silva, em razão da não aprovação parcial das despesas realizadas com recursos repassados pela União por meio do Convênio 206/2010 (Peça 36) , cujo objeto era a realização do projeto "Culturas Integradas - 3ª Edição", com apresentações de mímica e repente em escolas públicas do Distrito Federal;
	ACORDAM os Ministros do Tribunal de Contas da União, reunidos em sessão da Segunda Câmara, ante as razões expostas pelo Relator, e com fundamento nos arts. 1º, inciso I; 16, inciso III, alíneas b e c, 19, caput; 23, inciso III, da Lei 8.443, de 16 de julho de 1992, em:
9.1. considerar revel a Entidade Ossos do Ofício - Confraria das Artes, com fundamento no art. 12, § 3º, da Lei 8.443/1992;
	9.2. julgar irregulares as contas das responsáveis Débora Cristhiane Souza Aquino da Silva (CPF: XXX.903.021-XX) e Ossos do Ofício - Confraria das Artes (CNPJ: 05.286.859/0001-22) , condenando-as solidariamente ao pagamento da quantia abaixo, atualizada monetariamente e acrescida dos juros de mora, calculados a partir da data indicada até a data da efetiva quitação do débito, fixando-lhes o prazo de 15 (quinze) dias, para que comprovem, perante o Tribunal, o recolhimento da referida quantia aos cofres do Fundo Nacional de Cultura - FNC, nos termos do art. 23, inciso III, alínea "a", da citada lei, c/c o art. 214, inciso III, alínea "a", do Regimento Interno do TCU:
	Data de ocorrência
	Valor histórico (R$) 

	16/9/2010
	146.960,00

	9.3. aplicar, individualmente, às responsáveis Sra. Débora Cristhiane Souza Aquino da Silva e Entidade Ossos do Ofício - Confraria das Artes a multa prevista no art. 57 da Lei 8.443/1992, c/c o art. 267 do Regimento Interno do TCU, no valor de R$ 28.000,00 (vinte e oito mil reais) fixando-lhes o prazo de quinze dias, a contar da notificação, para que comprovem, perante o Tribunal (art. 214, inciso III, alínea "a", do Regimento Interno do TCU) , o recolhimento da dívida aos cofres do Tesouro Nacional, atualizada monetariamente desde a data deste acórdão até a data do efetivo recolhimento, se paga após o vencimento, na forma da legislação em vigor;
	9.4. autorizar desde logo, se requerido, com fundamento no art. 26, da Lei 8.443/1992, c/c o art. 217, do Regimento Interno do TCU, o parcelamento da dívida em até 36 (trinta e seis) parcelas, incidindo sobre cada parcela, corrigida monetariamente, os correspondentes legais, fixando-se o prazo de 15 (quinze) dias, a contar do recebimento da notificação, para comprovarem perante o Tribunal o recolhimento da primeira parcela, e de 30 (trinta) dias, a contar da parcela anterior, para comprovarem os recolhimentos das demais parcelas, devendo incidir sobre cada valor mensal, atualizado monetariamente, os juros de mora devidos, no caso do débito, na forma prevista na legislação em vigor, alertando as responsáveis de que a falta de comprovação do recolhimento de qualquer parcela implicará o vencimento antecipado do saldo devedor, nos termos do art. 26, parágrafo único, da Lei 8.443/1992, c/c o art. 217, § 2º, do Regimento Interno deste Tribunal;
9.5. autorizar, desde logo, a cobrança judicial da dívida, nos termos do art. 28, inciso II, da Lei 8.443/1992, caso não atendidas as notificações;
	9.6. enviar cópia do presente Acórdão, bem como do Relatório e do Voto que o fundamentam, ao Procurador-Chefe da Procuradoria da República no Distrito Federal, nos termos do § 3º do art. 16 da Lei 8.443/1992, c/c o § 7º do art. 209 do Regimento Interno do TCU, e à Secretaria Especial da Cultura, informando-lhes que o inteiro teor da decisão pode ser consultado no endereço www.tcu.gov.br/acordaos, além de esclarecer que, caso requerido, o TCU poderá fornecer sem custos as correspondentes cópias impressas.

Tomada de Contas Especial instaurada pela Secretaria Especial de Cultura, em desfavor de Ossos do Ofício - Confraria das Artes e Débora Cristhiane Souza Aquino da Silva, em razão de não comprovação da regular aplicação dos recursos repassados pela União realizadas por meio do Convênio 00206/2010 (Siafi 741741), firmado entre o Ministério da Cidadania e Ossos do Oficio  Confraria das Artes, com o objetivo de realizar o projeto Culturas Integradas  3ª Edição (Pronac 10-1823), com apresentações de Mímica e Repente em escolas públicas do Distrito Federal.

Segunda Câmara

Secretaria Especial da Cultura.

3. Interessados/Responsáveis:
3.1. Responsáveis: Debora Cristhiane Souza Aquino da Silva (CPF XXX.903.021-XX) e Ossos do Ofício - Confraria das Artes (CNPJ 05.286.859/0001-22).

13.1. Ministros presentes: Bruno Dantas (Presidente), Augusto Nardes, Aroldo Cedraz (Relator) e Antonio Anastasia.
13.2. Ministro-Substituto presente: Marcos Bemquerer Costa.

ACORDAO-COMPLETO-2548684

Acórdão de Relação 4828/2022 - Segunda Câmara

Acórdão de Relação

AROLDO CEDRAZ

Trata-se de Tomada de Contas Especial instaurada pela Secretaria Especial de Cultura, tendo como responsáveis a entidade Ossos do Ofício - Confraria das Artes e sua ex-presidente, Sra. Débora Cristhiane Souza Aquino da Silva, em razão da não aprovação parcial das despesas realizadas com recursos repassados pela União, por meio do Convênio 206/2010 (Peça 36) , cujo objeto era a realização do projeto "Culturas Integradas - 3ª Edição" (Pronac 10-1823) , com apresentações de Mímica e Repente em escolas públicas do Distrito Federal (Peça 8) .
2.	Transcrevo a seguir, a instrução lavrada no âmbito da Secretaria de Controle Externo de Tomada de Contas Especial (Peça 97) , cujas conclusões contaram com a anuência do corpo dirigente da unidade técnica (Peça 98 e 99) :
	"[...] HISTÓRICO
O Convênio 00206/2010 (Siafi 741741) , foi firmado no valor de R$ 300.000,00, sendo R$ 270.000,00 à conta do concedente e R$ 30.000,00 referentes à contrapartida do convenente. O ajuste vigeu de 30/7/2010 a 26/12/2010 (prorrogação - peça 11) , com prazo para apresentação da prestação de contas em 25/1/2011. Os repasses efetivos da União totalizaram R$ 270.000,00 (peça 10) , e foram creditados na conta bancária específica do convênio em parcela única, em 3/9/2010 (peça 21) .
A prestação de contas e complementações (peças 17-24 e 31) enviadas foram analisadas por meio dos documentos constantes nas peças 26, 32, 36 e 43.
O Parecer Técnico concluiu que o projeto alcançou seu objeto e objetivos (peça 26) . Quanto ao aspecto financeiro, a prestação de contas foi examinada no Parecer 20/2016/G6 - PASSIVO/CGEXE/SPOA/SE (peça 32) , que, em essência, constatou a compatibilidade dos gastos com as metas pactuadas no Plano de Trabalho, identificando o nexo de causalidade entre as receitas e as despesas relacionadas ao convênio.
Contudo, destacou a Nota Fiscal nº 910, emitida pela Pool Soluções Gráfica Editora, em 16/9/2010, no valor de R$ 146.960,00 (peça 24, p. 17) , em cujos serviços discriminados, constavam apresentações de "duplas de mímicos" e "duplas de repentistas". A esse respeito, destacou que os pagamentos ocorreram, em princípio, sem a devida apresentação dos contratos de exclusividade de representação desses artistas, ou, em não sendo o caso, sem a comprovação da realização das apresentações indicadas na nota fiscal, acompanhada dos recibos que demonstrassem que os caches tenham sido efetivamente pagos nos montantes ali discriminados.
No intuito de suprir os autos dessas informações, foram realizadas diligências junto à Ossos do Ofício - Confraria das Artes (Ofício SEI nº 31/2016 e SEI nº 23/2017 - peças 33 e 35) e à Sra. Débora Cristhiane Souza Aquino da Silva, (Ofício SEI nº 22/2017 - peça 34) , solicitando o envio do "contrato de exclusividade da Produtora Pool com todos os artistas envolvidos nas apresentações de mímica e repentistas, ou o recibo de pagamento dos devidos cachês assinados por cada artista contratado com o objetivo de comprovar que os artistas receberam os devidos cachês".
Em atenção ao Ofício SEI nº 31/2016, a convenente veio aos autos solicitar prorrogação de prazo  (30 e 45 dias úteis, respectivamente) para atender à diligência em sua integralidade, dada à dificuldade em "acessar arquivos de prestadores de serviços que não mais habitam no Distrito Federal" (Ofícios OOCA Nº 07 e 08/2017 - peças 30 e 31) . Sem embargo disso, anexou declarações subscritas por alguns dos repentistas contratados, nas quais são atestados os valores das importâncias por eles recebidas, no exercício de 2010, como artistas exclusivos, representados pela Pool Soluções Gráficas e Editoração Ltda. - ME (peça 31, p. 2-7) , conforme abaixo discriminado:
	Artista
	Apresentação 
	Valor (R$) 

	João Batista Costa
	Repente
	550,00

	Geraldo Graciliano de Melo
	Repente
	3.300,00

	Wladimir Maiakovski  Silva
	Apresentador
	17.600,00

	Francisco Assis Silva
	Repente
	6.050,00

	José Moacir de Sousa
	Repente
	3.300,00

	Donzílio Luiz de Oliveira
	Repente 
	5.500,00

		Total
	35.860,00

O conteúdo dos Ofícios OOCA Nº 07 e 08/2017, bem como as declarações nele anexadas, foram analisados no Parecer nº 39/2017/G6 - PASSIVO/CGEXE/SPOA/SE (peça 36) , que se manifestou pela rejeição do pedido de prorrogação neles formulado, sem prejuízo de propor o acolhimento das referidas declarações, de modo a abater a quantia de R$ 35.860,00 do valor total da Nota Fiscal nº 910. Assim, a prestação de contas foi reprovada, com a obrigação de restituição do valor nominal de R$ 111.100,00 (R$ 146.960,00 - R$ 35.860,00) aos cofres da Fazenda Nacional (peça 36, p. 4) .
O fundamento para a instauração da Tomada de Contas Especial, conforme consignado na matriz de responsabilização originalmente elaborada pelo tomador de contas, foi a constatação da seguinte irregularidade: 
Não comprovação da execução financeira do objeto do convênio; ausência de documentos fiscais ou equivalentes hábeis a comprovar a regularidade das contas; e impossibilidade de se estabelecer nexo de causalidade entre os recursos repassados por meio do convênio e as despesas realizadas.
Os responsáveis arrolados na fase interna foram devidamente comunicados e, diante da ausência de justificativas suficientes para elidir a irregularidade e da não devolução dos recursos, instaurou-se a tomada de contas especial, registrada no sistema e-TCE com o número 119/2020.
No Relatório de TCE nº 07/2020 (peça 56) , o tomador de contas concluiu que o prejuízo importaria no valor atualizado sem juros, em 28/6/2020, de R$ 189.647,70, imputando a responsabilidade a Ossos do Ofício - Confraria das Artes e à Sra. Débora Cristhiane Souza Aquino da Silva, na condição de dirigente. 
O Relatório de Auditoria da Controladoria-Geral da União (peça 59) ratificou as conclusões do tomador de contas. Após a emissão do Certificado de Auditoria, do Parecer do Dirigente e do Pronunciamento Ministerial (peças 60, 61, 62) , o processo foi encaminhado ao Tribunal de Contas da União.
A instrução inicial do feito (peça 65) discordou das conclusões hauridas na fase interna da TCE, com relação ao valor do débito. Nesse sentido, reproduz-se o seguinte excerto: 
23. Como visto, na fase interna da TCE, as declarações prestadas por alguns dos artistas que teriam se apresentado em escolas públicas do Distrito Federal - em especial como repentistas e apresentador (item 8) - se mostraram bastantes para que fosse reconhecida a legitimidade dos pagamentos a eles indiretamente realizados  (R$ 35.860,00) , por intermédio da empresa Pool Soluções Gráfica Editora, sob a alegação de que essa empresa os representava em caráter de exclusividade. 
24. Nesse diapasão, concluiu-se que os valores tidos por comprovados (R$ 35.860,00) deveriam abatidos da Nota Fiscal nº 910, emitida no valor de R$ 146.960,00 (peça 24, p. 17) , remanescendo um débito de R$ 111.100,00 a ser imputado aos responsáveis. A impugnação estaria fundada na ausência de comprovação da existência de "contrato de exclusividade" entre os artistas que, supostamente, teriam participado das apresentações e a empresa intermediadora.
25. Nesse ponto, discorda-se das conclusões do Tomador de Contas.
26. Primeiramente, rememora-se que o tema das contratações artísticas por meio de empresa intermediária, não detentora de contrato de exclusividade, voltou a ser debatida pelo TCU. Por intermédio do Acórdão 936/2019-TCU-Plenário, sedimentou-se o entendimento de que não configura dano ao erário a mera intermediação por empresa que não seja empresária exclusiva, ou a ausência dos comprovantes de pagamento do cachê dos artistas, quando desacompanhada de indícios de inexecução dos shows.
27. A leitura atenta às declarações apresentadas à peça 31 permite entrever a menção genérica a "escolas públicas do Distrito Federal", que consta em todas elas (peça 31, p. 2-7) .
28. Por outro lado, na prestação de contas apresentada pela convenente (peça 17-24) , identificou-se o Relatório de Cumprimento do Objeto (peça 22) , no qual se encontram dois quadros discriminando, por escolas e datas, as quantidades de apresentações de duplas de repentistas (peça 22, p. 3) e de apresentações de mímicas (peça 22, p. 4) .
29. Embora o referido relatório tenha destacado que o projeto Culturas Integradas 3ª Edição realizou 109 apresentações (52 repentistas, 56 mímicos e 1 encerramento) , não há qualquer outro elemento nos autos a partir do qual se possa comprovar a efetiva realização desses eventos. Nesse sentido, registra-se que não foram apresentadas quaisquer fotos, vídeos, clippings, matérias jornalísticas, ou qualquer outro meio idôneo que pudesse comprovar a realização das apresentações, nas datas e locais indicados no Relatório de Cumprimento do Objeto (peça 22) . 
30. Tal fato repercute não apenas na comprovação financeira do ajuste, mas também em sua própria comprovação física, caso não venha a ser demonstrada a efetiva realização das apresentações. 
31. Assim, é de se reconhecer a fragilidade da prestação de contas examinada, devendo ser imputado, aos responsáveis solidários, o débito no valor nominal de R$ 146.960,00 (16/9/2010) .
Por conseguinte, foi proposta a citação dos responsáveis, nos seguintes termos:
a) realizar a citação, com fundamento nos arts. 10, § 1º, e 12, incisos I e II, da Lei 8.443/1992 c/c o art. 202, incisos I e II, do RI/TCU, para que, no prazo de quinze dias, os responsáveis abaixo indicados, em decorrência das condutas praticadas, apresentem alegações de defesa e/ou recolham, aos cofres especificados, a quantia abaixo indicada, atualizada monetariamente a partir da respectiva data até o efetivo recolhimento, abatendo-se na oportunidade a quantia eventualmente ressarcida, na forma da legislação em vigor, que geraram a irregularidade demonstrada a seguir:
Débito relacionado ao responsável Ossos do Ofício - Confraria das Artes (CNPJ: 05.286.859/0001-22) , em solidariedade com Débora Cristhiane Souza Aquino da Silva.
	Data de ocorrência
	Valor histórico (R$) 

	16/9/2010
	146.960,00

                   Valor atualizado do débito (sem juros) em 26/6/2020: R$ 250.860,72Irregularidade: não comprovação da execução física e financeira do Convênio nº 206/2010 (Siafi 741741) , em virtude da não apresentação de elementos materiais (fotos, vídeos, jornais, clippings etc) que atestem a efetiva realização das apresentações de duplas repentistas e mímicos, previstas no Plano de Trabalho do ajuste, de forma a afastar os indícios de dano ao erário, na forma do Acórdão 936/2019-TCU-Plenário.
Evidências da irregularidade: documentos técnicos presentes nas peças 36, 26, 31, 30, 32, 43, 22 e 24.
Normas infringidas: Art. 37, caput, c/c o art. 70, parágrafo único, da Constituição Federal de 1988; art. 93, do Decreto-lei 200, de 25 de fevereiro de 1967; art. 50, §3º, da Portaria Interministerial 127/2008, e Termo do Convênio; alínea 'a', inciso XII, artigo 7º da IN/STN nº 01/1997; artigo 30 da IN/STN nº 01/1997. Acórdão 936/2019-TCU-Plenário.
Cofre credor: Fundo Nacional de Cultura.
Valor atualizado do débito (sem juros) em 26/6/2020: R$ 250.860,72
Conduta: não comprovar, por intermédio de sua dirigente, a execução física e financeira do Convênio nº 206/2010 (Siafi 741741) , em virtude da não apresentação de elementos materiais (fotos, vídeos, jornais, clippings etc) que atestem a efetiva realização das apresentações de duplas repentistas e mímicos, previstas no Plano de Trabalho do ajuste, de forma a afastar os indícios de dano ao erário
Nexo de causalidade: A não apresentação de elementos materiais (fotos, vídeos, jornais, clippings etc) que atestem a efetiva realização das apresentações de duplas repentistas e mímicos, previstas no Plano de Trabalho do ajuste, impede a comprovação da execução física e financeira do Convênio nº 206/2010 (Siafi 741741) , resultando em dano ao erário.
Culpabilidade: não há excludentes de ilicitude, de culpabilidade e de punibilidade; é razoável supor que o administrador responsável pela pessoa jurídica tinha consciência da ilicitude de sua conduta; era exigível conduta diversa da praticada, qual seja, comprovar por meio de documentos a efetiva execução física e financeira de todos os itens previstos no plano de trabalho.
Débito relacionado à responsável Débora Cristhiane Souza Aquino da Silva (CPF: XXX.903.021-XX) , em solidariedade com Ossos do Ofício - Confraria das Artes.
	Data de ocorrência
	Valor histórico (R$) 

	16/9/2010
	146.960,00

                   Valor atualizado do débito (sem juros) em 26/6/2020: R$ 250.860,72Irregularidade: não comprovação da execução física e financeira do Convênio nº 206/2010 (Siafi 741741) , em virtude da não apresentação de elementos materiais (fotos, vídeos, jornais, clippings etc) que atestem a efetiva realização das apresentações de duplas repentistas e mímicos, previstas no Plano de Trabalho do ajuste, de forma a afastar os indícios de dano ao erário, na forma do Acórdão 936/2019-TCU-Plenário.
Evidências da irregularidade: documentos técnicos presentes nas peças 36, 26, 31, 30, 32, 43, 22 e 24.
Normas infringidas: Art. 37, caput, c/c o art. 70, parágrafo único, da Constituição Federal de 1988; art. 93, do Decreto-lei 200, de 25 de fevereiro de 1967; art. 50, §3º, da Portaria Interministerial 127/2008, e Termo do Convênio; alínea ¿a¿, inciso XII, artigo 7º da IN/STN nº 01/1997; artigo 30 da IN/STN nº 01/1997. Acórdão 936/2019-TCU-Plenário.
Cofre credor: Fundo Nacional de Cultura.
Valor atualizado do débito (sem juros) em 26/6/2020: R$ 250.860,72
Conduta: não comprovar a execução física e financeira do Convênio nº 206/2010 (Siafi 741741) , em virtude da não apresentação de elementos materiais (fotos, vídeos, jornais, clippings etc) que atestem a efetiva realização das apresentações de duplas repentistas e mímicos, previstas no Plano de Trabalho do ajuste, de forma a afastar os indícios de dano ao erário.
Nexo de causalidade: A não apresentação de elementos materiais (fotos, vídeos, jornais, clippings etc.) que atestem a efetiva realização das apresentações de duplas repentistas e mímicos, previstas no Plano de Trabalho do ajuste, impede a comprovação da execução física e financeira do Convênio nº 206/2010 (Siafi 741741) , resultando em dano ao erário.
Culpabilidade: Não há excludentes de ilicitude, de culpabilidade e de punibilidade; é razoável supor que a responsável tinha consciência da ilicitude de sua conduta; era exigível conduta diversa da praticada, qual seja, comprovar por meio de documentos a efetiva execução física e financeira de todos os itens previstos no plano de trabalho, com a demonstração da boa e regular aplicação dos recursos repassados por força do referido ajuste.
Com base na delegação de competência do Relator do feito, Ministro Aroldo Cedraz (Portaria AC 1, de 11/1/2017) , realizou-se a citação dos responsáveis, conforme detalhado a seguir:
	a) Débora Cristhiane Souza Aquino da Silva:
	Ofício nº 
	Base de pesquisa de endereço
	Data de expedição
	Data de recebimento 
	Prorrogação 
	Fim do Prazo para defesa
	Apresentação de Defesa

	35418/2020
 (peça 70) 
	Receita Federal
	10/8/2020
	11/8/2020
AR (peça 73) 
	Sim
 (peça 75) 
	25/10/2020
	30/10/2020
 (peças 78-85) 

	b) Ossos do Ofício - Confraria das Artes:
	Ofício nº 
	Base de pesquisa de endereço
	Data de expedição
	Data de recebimento 
	Prorrogação 
	Fim do Prazo para defesa
	Apresentação de Defesa

	35420/2020
 (peça 71) 
	Receita Federal
	10/8/2020
	"Mudou-se"
 (peça 72) 
	-
	-
	-

	70180/2020
 (peça 88) 
	TSE
	8/1/2021
	"Mudou-se"
 (peça 93) 
	-
	-
	-

	70181/2020
 (peça 89) 
	Receita Federal
	8/1/2021
	12/1/2021
AR (peça 92) 
	-
	-
	-

	70182/2020
 (peça 90) 
	Receita Federal
	8/1/2021
	"Mudou-se"
 (peça 91) 
	-
	-
	-

	Edital nº 
	Data
	DOU nº 
	Publicação
	Seção/Pág.
	Fim do Prazo para defesa
	Apresentação de Defesa

	274/2021
 (peça 94) 
	4/3/2021
	55
 (peça 95) 
	23/3/2021
	3/112
	7/4/2021
	-

Transcorrido o prazo regimental fixado, apenas a Sra. Débora Christiane Souza Aquino da Silva apresentou alegações de defesa (peças 78-85) , cuja análise se dá no tópico a seguir. Quanto à Ossos do Ofício - Confraria das Artes, o não comparecimento aos autos deve resultar em sua revelia, nos termos do art. 12, § 3º, da Lei nº 8.443/1992, dando-se seguimento ao processo para todos os fins.
EXAME TÉCNICO
	Da defesa apresentada pela Sra. Débora Christiane:
A defesa apresentada pela Sra. Débora Christiane compõe-se: do relatório de prestação de contas do projeto (peça 78) , do relatório de apresentações de mímicas e palestras (peça 79) , do recibo das apresentações de mímicas (peça 80) , além de declarações pessoais, firmadas por repentistas que teriam participado do projeto (peças 81-85) .
Em vista da complementaridade das peças acima mencionadas, seus conteúdos serão expostos a seguir, procedendo-se, após, à análise conjunta de toda a defesa.
	Dos relatórios:
Primeiramente foi apresentado o Relatório de Prestação de Contas do Projeto Culturas Integradas 3ª Edição - 2010 (peça 78) , no qual se informou que teriam sido realizadas 52 (cinquenta e duas) apresentações de repentistas na rede pública de ensino do Distrito Federal (23 escolas) , no período de 23/8 a 24/11/2010, atingindo um público estimado de 26.000 (vinte e seis mil) pessoas, sem qualquer alteração no Plano de Trabalho.
Outrossim, informou que, no segundo semestre de 2010, fora realizado o espetáculo "Amar é Preciso", com 51 (cinquenta e uma) apresentações dos mímicos Miquéias e Abder Paz, em 14 (quatorze) escolas da rede pública do DF, com o atingimento de um público de 13.530 alunos, além da elaboração de banners, folders, cartazes (todos contendo a marca do MinC) e um documentário em audiovisual acerca do tema.
Em conclusão, o Relatório de Prestação de Contas informou que teriam sido realizadas um total de 103 (cento e três) apresentações em 36 (trinta e seis) escolas, abrangendo um público aproximado de 39.600 pessoas.
Por sua vez, no Relatório de Atividades à peça 79, basicamente reiterou-se as ações realizadas pela dupla de mímicos Miquéias e Abder Paz, no âmbito do projeto cultural. Deve ser ressaltado, a propósito, a discrepância entre o público estimado nesse relatório - 8.500 alunos da rede pública de ensino do DF - e aquele estimado no Relatório de Prestação de Contas - 13.530, no mesmo universo.
	Do recibo e das declarações:
Aos aludidos relatórios a defesa acrescentou cópias do recibo no valor de R$ 51.000,00, referente às apresentações dos mímicos Miquéias e Abder Paz (peça 80) , além de 5 (cinco) declarações prestadas pelos repentistas Messias de Oliveira, Chico Oliveira, Zé de Lima, Chico Brazlândia e Chico Ivo, no sentido de que teriam participado do Projeto Culturas Integradas 3ª Edição (Pronac 10-1823) , com a informação dos respectivos valores percebidos (peças 81-85) .
Todos os pagamentos acima referidos teriam sido realizados pela empresa Pool Soluções Gráfica Editoração Ltda. - ME. Nas declarações prestadas pelos repentistas, a condição de exclusividade na representação dos artistas, pela referida empresa, foi demonstrada apenas por Messias de Oliveira, Chico Oliveira e Chico Ivo (peças 81, 82 e 85) .
	Análise:
Como visto no histórico precedente (itens 5-8) , ainda na fase interna desta TCE (Parecer 20/2016/G6 - PASSIVO/CGEXE/SPOA/SE - peça 32) questionou-se a existência de contrato de exclusividade entre os artistas que, supostamente, teriam participado das apresentações e a empresa Pool Soluções, que intermediou as contratações, mediante o pagamento de R$ 146.960,00 (Nota Fiscal nº 910) .
Naquela oportunidade, tal como fizeram agora, os responsáveis apresentaram declarações subscritas por alguns dos repentistas contratados, nas quais são atestados os valores das importâncias por eles recebidas, no exercício de 2010, como artistas exclusivos, representados pela aludida empresa intermediadora. Essas declarações foram acolhidas no âmbito do MinC, de modo que, no cálculo do débito ao final apurado, abateu-se o valor correspondente a esses pagamentos (R$ 35.860,00) , resultando em um total de R$ 111.100,00  (R$ 146.960,00 - R$ 35.860,00) .
Já no âmbito deste Tribunal, discordou-se da configuração do débito, conforme o excerto da instrução inicial (peça 65) , reproduzido no item 5 desta instrução.
Sob o mesmo enfoque, constata-se que a defesa apresentada pela Sra. Débora Christiane não trouxe qualquer elemento que possa comprovar a efetiva realização dos eventos nas datas e locais indicados no Relatório de Cumprimento (peça 22) , tais como fotos, vídeos, clippings, matérias jornalísticas, ou qualquer outro meio idôneo para tal.
Os relatórios apresentados pela defendente (peças 78 e 79) acabam por repisar fatos já aduzidos na fase interna da TCE, não se prestando à comprovação física das apresentações, uma vez que não suprem a lacuna de informações objetivas, da qual se ressentiu na instrução inicial (fotos, vídeos etc.) . 
De igual modo, o recibo e as declarações apresentadas pelos repentistas (peças 80-85) não atestam a execução física do projeto. A esse respeito, vale lembrar que o valor probatório de declarações de terceiros se restringe à existência da declaração, não comprovando o fato declarado, sobretudo quando estão desacompanhadas de elementos capazes de estabelecer o nexo de causalidade entre os recursos oriundos de convênios e os comprovantes de despesa apresentados (Acórdão 2312/2013-TCU-Plenário; 3210/2012 - Primeira Câmara e 654/2009 - Segunda Câmara) , tal como é o caso.
Não fosse bastante a insuficiência de elementos para comprovar a execução física do Convênio 00206/2010 (Siafi 741741) , observa-se que a defendente também não acresceu qualquer elemento apto para comprovar a execução financeira do ajuste, subsistindo a irregularidade a ela imputada (vide 14 supra) .
Nesse contexto, é forçoso reconhecer que a defesa apresentada pela Sra. Débora Christiane em nada inovou ao contexto examinado previamente à sua citação, uma vez que não logrou comprovar a execução física e financeira do Convênio nº 206/2010 (Siafi 741741) , em virtude da não apresentação de elementos materiais (fotos, vídeos, jornais, clippings etc) que atestem a efetiva realização das apresentações de duplas repentistas e mímicos, previstas no Plano de Trabalho do ajuste, impossibilitando o estabelecimento do nexo de causalidade entre os recursos recebidos e os comprovantes de despesas apresentados.
Por essa razão, manifesta-se pela rejeição da defesa ora analisada.
	Da revelia da Ossos do Ofício - Confraria das Artes: 
 	Da validade das notificações
	Preliminarmente, cumpre tecer breves considerações sobre a forma como são realizadas as comunicações processuais no TCU. A esse respeito, destacam-se o art. 179, do Regimento Interno do TCU (Resolução 155, de 4/12/2002) e o art. 4º, inciso III, § 1º, da Resolução TCU 170, de 30 de junho de 2004, in verbis:
Art. 179. A citação, a audiência ou a notificação, bem como a comunicação de diligência, farse-ão:
I - mediante ciência da parte, efetivada por servidor designado, por meio eletrônico, fac-símile, telegrama ou qualquer outra forma, desde que fique confirmada inequivocamente a entrega da comunicação ao destinatário;
II - mediante carta registrada, com aviso de recebimento que comprove a entrega no endereço do destinatário;
III - por edital publicado no Diário Oficial da União, quando o seu destinatário não for localizado;
 (...) 
Art. 3º As comunicações serão dirigidas ao responsável, ou ao interessado, ou ao dirigente de órgão ou entidade, ou ao representante legal ou ao procurador constituído nos autos, com poderes expressos no mandato para esse fim, por meio de:
I - correio eletrônico, fac-símile ou telegrama;
II - servidor designado;
III - carta registrada, com aviso de recebimento;
IV - edital publicado no Diário Oficial da União, quando o seu destinatário não for localizado, nas hipóteses em que seja necessário o exercício de defesa".
Art. 4º. Consideram-se entregues as comunicações:
I - efetivadas conforme disposto nos incisos I e II do artigo anterior, mediante confirmação da ciência do destinatário;
II - realizadas na forma prevista no inciso III do artigo anterior, com o retorno do aviso de recebimento, entregue comprovadamente no endereço do destinatário;
III - na data de publicação do edital no Diário Oficial da União, quando realizadas na forma prevista no inciso IV do artigo anterior.
§ 1º O endereço do destinatário deverá ser previamente confirmado mediante consulta aos sistemas disponíveis ao Tribunal ou a outros meios de informação, a qual deverá ser juntada ao respectivo processo.
 (...) 
	Bem se vê, portanto, que a validade da citação via postal não depende de que o aviso de recebimento seja assinado pelo próprio destinatário da comunicação, o que dispensa, no caso em tela, a entrega do AR em "mãos próprias". A exigência da norma é no sentido de o Tribunal verificar se a correspondência foi entregue no endereço correto, residindo aqui a necessidade de certeza inequívoca.
	Não é outra a orientação da jurisprudência do TCU, conforme se verifica dos julgados a seguir transcritos:
São válidas as comunicações processuais entregues, mediante carta registrada, no endereço correto do responsável, não havendo necessidade de que o recebimento seja feito por ele próprio (Acórdão 3648/2013-TCU-Segunda Câmara, Relator Ministro JOSÉ JORGE) ;
É prescindível a entrega pessoal das comunicações pelo TCU, razão pela qual não há necessidade de que o aviso de recebimento seja assinado pelo próprio destinatário. Entregandose a correspondência no endereço correto do destinatário, presume-se o recebimento da citação. (Acórdão 1019/2008-TCU-Plenário, Relator Ministro BENJAMIN ZYMLER) ;
As comunicações do TCU, inclusive as citações, deverão ser realizadas mediante Aviso de Recebimento - AR, via Empresa Brasileira de Correios e Telégrafos, bastando para sua validade que se demonstre que a correspondência foi entregue no endereço correto. (Acórdão 1526/2007-TCU-Plenário, Relator Ministro AROLDO CEDRAZ) .
A validade do critério de comunicação processual do TCU foi referendada pelo Supremo Tribunal Federal, nos termos do julgamento do MS-AgR 25.816/DF, por meio do qual se afirmou a desnecessidade da ciência pessoal do interessado, entendendo-se suficiente a comprovação da entrega do "AR" no endereço do destinatário:
EMENTA: AGRAVO REGIMENTAL. MANDADO DE SEGURANÇA. DESNECESSIDADE DE INTIMAÇÃO PESSOAL DAS DECISÕES DO TRIBUNAL DE CONTAS DA UNIÃO. ART. 179 DO REGIMENTO INTERNO DO TCU. INTIMAÇÃO DO ATO IMPUGNADO POR CARTA REGISTRADA, INICIADO O PRAZO DO ART. 18 DA LEI nº 1.533/51 DA DATA CONSTANTE DO AVISO DE RECEBIMENTO. DECADÊNCIA RECONHECIDA. AGRAVO IMPROVIDO.
O envio de carta registrada com aviso de recebimento está expressamente enumerado entre os meios de comunicação de que dispõe o Tribunal de Contas da União para proceder às suas intimações.
O inciso II do art. 179 do Regimento Interno do TCU é claro ao exigir apenas a comprovação da entrega no endereço do destinatário, bastando o aviso de recebimento simples.
No caso vertente, verifica-se que restaram infrutíferas as tentativas de citação da responsável Ossos do Ofício - Confraria das Artes, nos endereços constantes das bases de dados da Receita Federal (peças 68, 69 e 86) e do Cadastro Nacional Eleitoral - TSE (peça 88) , por intermédio dos Ofícios 35420/2020 (peça 71) , 70181/2020 (peça 89) , e 70182/2020 (peça 90) .  Assim, promoveu-se a citação pela via editalícia, nos termos do Edital 274/2021-TCU/Seproc, publicado no DOU de 23/3/2021 - Seção 3, p. 112 (peça 95) .
Não obstante os esforços envidados para se realizar a citação, a responsável manteve-se silente, assumindo o ônus da revelia processual, na forma do art. 12, § 3º, da Lei 8.443/1992.
Nos processos do TCU, a revelia não leva à presunção de que sejam verdadeiras todas as imputações levantadas contra os responsáveis, diferentemente do que ocorre no processo civil, em que a revelia do réu opera a presunção da verdade dos fatos narrados pelo autor (Acórdão 1009/2018-TCU-Plenário, Relator Min. Bruno Dantas; 2369/2013 - TCU - Plenário, Relator Min. Benjamin Zymler e 2449/2013 - TCU - Plenário, Relator Min. Benjamin Zymler) . Dessa forma, a avaliação da responsabilidade do agente não pode prescindir da prova existente no processo ou para ele carreada.
Ao não apresentar sua defesa, a responsável deixou de produzir prova da regular aplicação dos recursos sob sua responsabilidade, em afronta às normas que impõem aos gestores públicos a obrigação legal de, sempre que demandados pelos órgãos de controle, apresentar os documentos que demonstrem a correta utilização das verbas públicas, a exemplo do contido no art. 93 do Decreto-Lei 200/1967: "Quem quer que utilize dinheiros públicos terá de justificar seu bom e regular emprego na conformidade das leis, regulamentos e normas emanadas das autoridades administrativas competentes."
Não obstante a revelia configurada neste processo, e em prestígio ao princípio da verdade real que informa os processos no TCU, foram os autos novamente compulsados, não se identificando qualquer elemento que pudesse alterar as conclusões que fundamentaram as citações realizadas.
Por outro lado, em virtude do não acolhimento da defesa apresentada pela Sra. Débora Christiane (vide 31 supra) , que poderia ser aproveitada à Ossos do Ofício - Confraria das Artes, remanesce pendente de comprovação a efetiva realização das apresentações supostamente realizadas na execução do projeto cultural em apreço, notadamente fotos, vídeos. Clippings, matérias jornalísticas, etc.
Prescrição da Pretensão Punitiva
	Vale ressaltar que a pretensão punitiva do TCU, conforme Acórdão 1441/2016-TCU-Plenário, Relator: Benjamin Zymler, que uniformizou a jurisprudência acerca dessa questão, subordina-se ao prazo geral de prescrição indicado no art. 205 do Código Civil, que é de dez anos, contado da data de ocorrência da irregularidade sancionada, nos termos do art. 189 do Código Civil, sendo este prazo interrompido pelo ato que ordenar a citação, a audiência ou a oitiva dos responsáveis.
No caso em exame, verifica-se que não ocorreu a prescrição da pretensão punitiva do TCU, uma vez que a irregularidade sancionada se deu em 26/1/2011 - dia subsequente ao prazo final para apresentação da prestação de contas (item 2) - e o ato de ordenação da citação ocorreu em 9/7/2020  (peça 67) .
CONCLUSÃO
Em face da análise promovida na seção Exame Técnico (itens 17-43) , verifica-se que a responsável Débora Cristhiane Souza Aquino da Silva apresentou alegações de defesa que não lograram comprovar a execução física e financeira do Convênio nº 206/2010 (Siafi 741741) , em virtude da não apresentação de elementos materiais (fotos, vídeos, jornais, clippings etc) que atestem a efetiva realização das apresentações de duplas repentistas e mímicos, previstas no Plano de Trabalho do ajuste, e, por conseguinte, o nexo de causalidade entre os recursos recebidos e os comprovantes de despesas apresentados.
Quanto à Ossos do Ofício - Confraria das Artes, a opção por se manter silente, em face da citação que lhe fora dirigida, configura sua revelia, nos termos do § 3º, do art. 12, da Lei 8.443/1992. Ademais, inexistem nos autos elementos que demonstrem a boa-fé da responsável ou a ocorrência de outras excludentes de culpabilidade.
Verifica-se, outrossim, que inocorreu a prescrição da pretensão punitiva do TCU, na forma do Acórdão 1441/2016-TCU-Plenário, conforme analise já realizada (item 45) .
Assim, tendo em vista que que não constam dos autos elementos que permitam reconhecer a boa-fé dos responsáveis, sugere-se que as suas contas sejam julgadas irregulares, nos termos do art. 202, § 6º, do Regimento Interno do TCU, com a imputação do débito atualizado monetariamente e acrescido de juros de mora, nos termos do art. 202, § 1º do Regimento Interno do TCU, descontado o valor eventualmente recolhido.
PROPOSTA DE ENCAMINHAMENTO
Diante do exposto, submetem-se os autos à consideração superior, propondo:
	a) considerar revel a responsável Ossos do Ofício - Confraria das Artes (CNPJ: 05.286.859/0001-22) , para todos os efeitos, dando-se prosseguimento ao processo, com fulcro no art. 12, § 3º, da Lei 8.443/1992;
	b)  julgar irregulares, nos termos dos arts. 1º, inciso I, 16, inciso III, alíneas b e c, c/c os arts. 19 e 23, inciso III, todos da Lei 8.443/1992, as contas das responsáveis Débora Cristhiane Souza Aquino da Silva (CPF: XXX.903.021-XX) e Ossos do Ofício - Confraria das Artes (CNPJ: 05.286.859/0001-22) , condenando-as solidariamente ao pagamento da quantia abaixo, atualizada monetariamente e acrescida dos juros de mora, calculadas a partir da data indicada até a data da efetiva quitação do débito, fixando-lhes o prazo de quinze dias, para que comprovem, perante o Tribunal, o recolhimento da referida quantia aos cofres do Fundo Nacional de Cultura - FNC, nos termos do art. 23, inciso III, alínea "a", da citada lei, c/c o art. 214, inciso III, alínea "a", do Regimento Interno do TCU:
	Data de ocorrência
	Valor histórico (R$) 

	16/9/2010
	146.960,00

	c) aplicar, individualmente, às responsáveis Cibelly Andrade Augusto (CPF: XXX.849.448-XX) e Ossos do Ofício - Confraria das Artes (CNPJ: 05.286.859/0001-22) a multa prevista no art. 57 da Lei 8.443/1992 c/c o art. 267 do Regimento Interno do TCU, fixando-lhes o prazo de quinze dias, a contar da notificação, para que comprovem, perante o Tribunal (art. 214, III, alínea "a", do Regimento Interno do TCU) , o recolhimento da dívida aos cofres do Tesouro Nacional, atualizada monetariamente desde a data do acórdão que vier a ser proferido por este Tribunal até a data do efetivo recolhimento, se paga após o vencimento, na forma da legislação em vigor;
	d) 	autorizar, desde logo, a cobrança judicial das dívidas, caso não atendidas as notificações, na forma do disposto no art. 28, inciso II, da Lei 8.443/1992;
	e) autorizar também, desde logo, se requerido, com fundamento no art. 26, da Lei 8.443, de 1992, c/c o art. 217, §§ 1º e 2º do Regimento Interno do TCU, o parcelamento da (s) dívida (s) em até 36 parcelas, incidindo, sobre cada parcela, corrigida monetariamente, os correspondentes acréscimos legais, fixando-lhe o prazo de quinze dias, a contar do recebimento da notificação, para comprovar, perante o Tribunal, o recolhimento da primeira parcela, e de trinta dias, a contar da parcela anterior, para comprovar os recolhimentos das demais parcelas, devendo incidir, sobre cada valor mensal, atualizado monetariamente, os juros de mora devidos, no caso do débito, na forma prevista na legislação em vigor, alertando a responsável de que a falta de comprovação do recolhimento de qualquer parcela importará o vencimento antecipado do saldo devedor, nos termos do § 2º do art. 217 do Regimento Interno deste Tribunal;
	f) enviar cópia do Acórdão a ser prolatado à Procuradoria da República no Distrito Federal, nos termos do § 3º do art. 16 da Lei 8.443/1992, c/c o § 7º do art. 209 do Regimento Interno do TCU, para adoção das medidas cabíveis;
	g) enviar cópia do Acórdão que vier a ser proferido à Secretaria Especial da Cultura e às responsáveis, para ciência;
	h) informar à Procuradoria da República no Distrito Federal, à Secretaria Especial da Cultura e às responsáveis que a presente deliberação, acompanhada do Relatório e do Voto que a fundamenta, está disponível para a consulta no endereço www.tcu.gov.br/acordaos, além de esclarecer que, caso requerido, o TCU poderá fornecer sem custos as correspondentes cópias, de forma impressa;
	i) informar à Procuradoria da República no Distrito Federal que, nos termos do parágrafo único do art. 62 da Resolução TCU 259/2014, os procuradores e membros do Ministério Público credenciados nesta Corte podem acessar os presentes autos de forma eletrônica e automática, ressalvados apenas os casos de eventuais peças classificadas como sigilosas, as quais requerem solicitação formal. [...]".
3.	O Ministério Público junto a este Tribunal, à Peça 100, manifesta-se de acordo com a proposta da unidade técnica de Peça 97, p. 10-11, no sentido de considerar revel a entidade Ossos do Ofício - Confraria das Artes, rejeitar as alegações de defesa da Sra. Débora, julgar irregulares as contas das responsáveis e aplicar-lhes a multa prevista no art. 57 da Lei 8.443/92.
Registra, no entanto, que a unidade técnica cometeu um equívoco no subitem "c" do seu encaminhamento, ao sugerir a aplicação da multa do art. 57 da Lei 8.443/92 à Sra. Cibelly Andrade Augusto, a qual não consta do rol de responsáveis dos autos."
	É o Relatório.

não há.

Subprocurador-Geral Paulo Soares Bugarin.

TOMADA DE CONTAS ESPECIAL. ONVÊNIO.RECURSOS DO MINISTÉRIO DA CIDADANIA. "CULTURAS INTEGRADAS - 3ª EDIÇÃO" (PRONAC 10-1823. NÃO COMPROVAÇÃO DA REGULAR APLICAÇÃO DOS RECURSOS. CITAÇÃO. REVELIA DA ENTIDADE. NÃO ACOLHIMENTO DAS JUSTIFICATIVAS DA RESPONSÁVEL QUE SE DEFENDEU. IRREGULARIDADE DAS CONTAS. DÉBITO. MULTA. COMUNICAÇÕES.

TOMADA DE CONTAS ESPECIAL (TCE)

Secretaria de Controle Externo de Tomada de Contas Especial (SecexTCE).

Aprecia-se nesta oportunidade Tomada de Contas Especial instaurada pela Secretaria Especial de Cultura, tendo como responsáveis a entidade Ossos do Ofício - Confraria das Artes e sua ex-presidente, Sra. Débora Cristhiane Souza Aquino da Silva, em razão da não aprovação parcial das despesas realizadas com recursos repassados pela União por meio do Convênio 206/2010 (Peça 36) , cujo objeto era a realização do projeto "Culturas Integradas - 3ª Edição", com apresentações de mímica e repente em escolas públicas do Distrito Federal (Peça 8) .
O valor acordado do feito foi de R$ 300.000,00, sendo R$ 270.000,00 à conta da União e R$ 30.000,00 referentes à contrapartida da entidade convenente.
O Parecer Financeiro (Peça 32) apontou para a ocorrência de ausência de nexo de causalidade do valor de R$ 146.960,00 repassado à empresa Pool Soluções Gráficas Editoração Ltda., à qual coube contratar e pagar os serviços de repentistas, mímicos, criação da direção e arte e cenografia e apresentador. Tais despesas ocorreram sem que a empresa apresentasse os contratos de exclusividade dos artistas, comprovantes e/ou recibos do pagamento dos cachês, bem como não houve a comprovação das apresentações nas datas e locais informados na prestação de contas.
Em atendimento a diligências realizadas pelo órgão concedente, foi solicitada a prorrogação de prazo para a apresentação dos documentos solicitados, na oportunidade foram anexadas algumas declarações informando os valores recebidos por meio da empresa Pool Soluções Gráficas e Editoração Ltda. O órgão concedente, em vista dessas declarações, entendeu por reduzir o valor do débito inicialmente calculado de R$ 146.960,00 para R$ 111.100,00.
A Secretaria de Controle Externo de Tomada de Contas Especial (SecexTCE) na instrução técnica de Peça 65 discordou desse posicionamento, já que as declarações apresentadas são genéricas, não indicam as datas e locais das apresentações, bem como não há elementos nos autos que confirmem a realização das referidas apresentações. Em vista disso, entendeu por manter o valor do débito originalmente estipulado em R$ 146.960,00, que se refere ao montante repassado à empresa Pool Soluções.
Neste ponto, a unidade técnica defende que caberia à convenente encaminhar declarações das escolas onde ocorreram as apresentações ou da própria Secretaria de Educação do Distrito Federal, ou qualquer outro elemento comprobatório das apresentações, como fotos, vídeos, clippings, matérias jornalísticas. Essas informações não constaram da prestação de contas apresentada e nem foram apresentadas posteriormente quando da diligência realizada pelo órgão repassador.
Os responsáveis foram regularmente citados e, transcorrido o prazo regimental fixado, apenas a Sra. Débora Christiane Souza Aquino da Silva apresentou alegações de defesa (Peças 78 a 85) . A Entidade Ossos do Ofício - Confraria das Artes não compareceu aos autos e a SecexTCE propôs a sua revelia, nos termos do art. 12, § 3º, da Lei nº 8.443/1992, dando-se seguimento ao processo para todos os fins.
Como visto no Relatório precedente, a Sra. Débora Christiane Souza Aquino da Silva, trouxe os seguintes elementos como defesa:
	a) o Relatório de Prestação de Contas do Projeto Culturas Integradas 3ª Edição - 2010 (Peça 78) , no qual é informado que teriam sido realizadas 52 (cinquenta e duas) apresentações de repentistas na rede pública de ensino do Distrito Federal (23 escolas) , no período de 23/8 a 24/11/2010, atingindo um público estimado de 26.000 (vinte e seis mil) pessoas, sem qualquer alteração no Plano de Trabalho;
	b) informou também que, no segundo semestre de 2010, fora realizado o espetáculo "Amar é Preciso", com 51 (cinquenta e uma) apresentações dos mímicos Miquéias e Abder Paz, em 14 (quatorze) escolas da rede pública do DF, com o atingimento de um público de 13.530 alunos, além da elaboração de banners, folders, cartazes (todos contendo a marca do MinC) e um documentário em audiovisual acerca do tema;
	c) em conclusão, o Relatório de Prestação de Contas informou que teriam sido realizadas um total de 103 (cento e três) apresentações em 36 (trinta e seis) escolas, abrangendo um público aproximado de 39.600 pessoas;
	d) a defesa acrescentou, ainda, cópias do recibo no valor de R$ 51.000,00, referente às apresentações dos mímicos Miquéias e Abder Paz (Peça 80) , além de 5 (cinco) declarações prestadas pelos repentistas Messias de Oliveira, Chico Oliveira, Zé de Lima, Chico Brazlândia e Chico Ivo, no sentido de que teriam participado do Projeto Culturas Integradas 3ª Edição (Pronac 10-1823) , com a informação dos respectivos valores percebidos (Peças 81 a 85) . Afirma que todos os pagamentos referidos teriam sido realizados pela empresa Pool Soluções Gráfica Editoração Ltda. - ME. 
9.	A SecexTCE analisou os documentos apresentados e rechaçou os argumentos da defesa, ante os seguintes fundamentos:
	a) o Relatório de Prestação de Contas informou que teriam sido realizadas um total de 103 (cento e três) apresentações em 36 (trinta e seis) escolas, abrangendo um público aproximado de 39.600 pessoas. Entretanto, no Relatório de Atividades à Peça 79, basicamente reiterou-se as ações realizadas pela dupla de mímicos Miquéias e Abder Paz, no âmbito do projeto cultural. Ressalta, também a discrepância entre o público estimado no Relatório de Peça 79 - 8.500 alunos da rede pública de ensino do DF - e aquele estimado no Relatório de Prestação de Contas - 13.530, no mesmo universo;
	b) todos os pagamentos acima referidos teriam sido realizados pela empresa Pool Soluções Gráfica Editoração Ltda. - ME. Nas declarações prestadas pelos repentistas, a condição de exclusividade na representação dos artistas, pela referida empresa, foi demonstrada apenas por Messias de Oliveira, Chico Oliveira e Chico Ivo (Peças 81, 82 e 85) ;
	c) ainda na fase interna desta TCE (Parecer 20/2016/G6 - PASSIVO/CGEXE/SPOA/SE - Peça 32) , foi questionada a existência de contrato de exclusividade entre os artistas que, supostamente, teriam participado das apresentações e a empresa Pool Soluções, que intermediou as contratações, mediante o pagamento de R$ 146.960,00 (Nota Fiscal 910) . Naquela oportunidade, tal como fizeram agora, os responsáveis apresentaram declarações subscritas por alguns dos repentistas contratados, nas quais são atestados os valores das importâncias por eles recebidas, no exercício de 2010, como artistas exclusivos, representados pela aludida empresa intermediadora. Essas declarações foram acolhidas no âmbito do MinC, de modo que, no cálculo do débito ao final apurado, abateu-se o valor correspondente a esses pagamentos (R$ 35.860,00) , resultando em um total de R$ 111.100,00 (R$ 146.960,00 - R$ 35.860,00) . Já no âmbito deste Tribunal, houve discordância quanto a configuração do débito, conforme o excerto da instrução inicial (peça 65) , reproduzido no item 5 desta instrução;
	d) a defesa apresentada pela Sra. Débora Christiane não trouxe qualquer elemento que possa comprovar a efetiva realização dos eventos nas datas e locais indicados no Relatório de Cumprimento (Peça 22) , tais como fotos, vídeos, clippings, matérias jornalísticas, ou qualquer outro meio idôneo para tal. Os relatórios apresentados pela defendente (Peças 78 e 79) repisam fatos já aduzidos na fase interna da TCE, não se prestando à comprovação física das apresentações, uma vez que não suprem a lacuna de informações objetivas, da qual se ressentiu na instrução inicial (fotos, vídeos, etc.) ;
	e) de igual modo, o recibo e as declarações apresentadas pelos repentistas (Peças 80-85) não atestam a execução física do projeto. A esse respeito, faz lembrar que o valor probatório de declarações de terceiros se restringe à existência da declaração, não comprovando o fato declarado, sobretudo quando estão desacompanhadas de elementos capazes de estabelecer o nexo de causalidade entre os recursos oriundos de convênios e os comprovantes de despesa apresentados (Acórdão 2312/2013-TCU-Plenário; 3210/2012 - Primeira Câmara e 654/2009 - Segunda Câmara) , tal como é o caso;
	f) não fosse bastante a insuficiência de elementos para comprovar a execução física do Convênio 00206/2010 (Siafi 741741) , observa, ainda, que a defendente também não acresceu qualquer elemento apto para comprovar a execução financeira do ajuste, subsistindo a irregularidade a ela imputada, em nada inovando ao contexto examinado previamente à sua citação, uma vez que não logrou comprovar a execução física e financeira do Convênio nº 206/2010, em virtude da não apresentação de elementos materiais que atestem a efetiva realização das apresentações de duplas repentistas e mímicos, previstas no Plano de Trabalho do ajuste, impossibilitando o estabelecimento do nexo de causalidade entre os recursos recebidos e os comprovantes de despesas apresentados;
	g) verificou, também, nos termos do Acórdão 1441/2016-TCU-Plenário, que não ocorreu a prescrição da pretensão punitiva do TCU, uma vez que a irregularidade sancionada se deu em 26/1/2011 - dia subsequente ao prazo final para apresentação da prestação de contas - e o ato de ordenação da citação ocorreu em 9/7/2020 (Peça 67) .
10.	Ante os fundamentos expostos, A SecexTCE manifesta-se pela rejeição da defesa analisada e, tendo em vista que não constam dos autos elementos que permitam reconhecer a boa-fé dos responsáveis, sugere que as contas das responsáveis sejam julgadas irregulares, nos termos do art. 202, § 6º, do Regimento Interno do TCU, com a imputação do débito atualizado monetariamente e acrescido de juros de mora, nos termos do art. 202, § 1º do Regimento Interno do TCU, descontado o valor eventualmente recolhido, além da multa prevista no art. 57 da Lei 8.443/1992.
11.	O Ministério Público junto a este Tribunal, à Peça 100, manifesta-se de acordo com a proposta da unidade técnica de Peça 97, no sentido de considerar revel a entidade Ossos do Ofício - Confraria das Artes, rejeitar as alegações de defesa da Sra. Débora, julgar irregulares as contas das responsáveis e aplicar-lhes a multa prevista no art. 57 da Lei 8.443/1992.
12.	Registra, no entanto, que a unidade técnica cometeu um equívoco no subitem "c" do seu encaminhamento, ao sugerir a aplicação da multa do art. 57 da Lei 8.443/92 à Sra. Cibelly Andrade Augusto, a qual não consta do rol de responsáveis dos autos.
13.	Adoto como minhas próprias razões de decidir os exames que me precederam, os quais acolho integralmente.
14.	Inicialmente, considerando que, embora validamente citada, a Entidade Ossos do Ofício - Confraria das Artes não apresentou alegações de defesa e tampouco comprovou o recolhimento do débito apurado nesta TCE, aos cofres do Fundo Nacional de Cultura (FNC) , deve ser considerada revel, nos termos do art. 12, § 3º, da Lei 8.443/1992.
15.	Como pode ser visto no Relatório precedente, a ausência de elementos que comprovem a realização das apresentações, em especial o nexo de causalidade entre o repasse à empresa intermediária e os gastos realizados, torna impossível acolher a defesa apresentada. 
16.	Como bem registrou o MP/TCU, o uso de empresas intermediárias para o pagamento de despesas de convênios não permite que se demonstre o nexo de causalidade do repasse dos recursos com as despesas realizadas. Merece registro o fato de que nesses casos os convenentes nunca apresentam os extratos das contas dessas empresas para provar a movimentação financeira dos recursos.
17.	Há, também, a informação destacada no parecer do MP/TCU, que a entidade Ossos do Ofício, meses antes, ao executar um convênio similar (Convênio 273/20009 - Pronac 09-4018 - TC Processo 022.062/2019-0) , previu a apresentação dos mesmos mímicos. Desta feita usou outra empresa para intermediar os pagamentos, a Jefferson A. Mesquita - ME, o que novamente caracteriza a triangulação da execução da principal parte do objeto, como no caso que ora se analisa.
18.	Assim, mostra-se adequado o encaminhamento sugerido pela unidade técnica que teve a anuência do Ministério Público de Contas, em vista da ausência de nexo de causalidade da movimentação financeira indicada, como também em razão da ausência da demonstração da efetiva realização das apresentações previstas no plano de trabalho.
19.	Considerando que não foram identificados elementos que pudessem alterar a conclusão que fundamentou a citação realizada, depreendo que estão presentes todos os fundamentos para julgar irregulares as contas da Entidade Confraria das Artes e de sua ex-presidente, Sra. Débora Cristhiane Souza Aquino da Silva, e condená-las, solidariamente, ao pagamento dos valores apurados nos autos.
20.	Registro, no que tange à possibilidade de ocorrência da prescrição quinquenal das pretensões punitiva e ressarcitória, a existência da decisão do Supremo Tribunal Federal (STF) no Recurso Extraordinário 636.886/AL, que deverá ensejar a revisão da jurisprudência deste Tribunal, mas que ainda não está sendo aplicada, pois encontra-se pendente apreciação por esta Corte de Contas de processo que definirá acerca do preenchimento de lacunas referentes a questões essenciais, como o prazo prescricional, o início da contagem e as hipóteses de interrupção. Ademais, não está claro quais serão os processos efetivamente alcançados pela modificação do entendimento.
21.	Enquanto isso, tenho acompanhado a compreensão pela manutenção da jurisprudência consolidada pelo TCU no sentido de considerar imprescritíveis as ações de ressarcimento ao Erário.
22.	No que tange à pretensão punitiva do TCU, conforme Acórdão 1441/2016-TCU-Plenário, que uniformizou a jurisprudência acerca dessa questão, subordina-se ao prazo geral de prescrição indicado no art. 205 do Código Civil, que é de 10 (dez) anos, contado da data de ocorrência da irregularidade sancionada, nos termos do art. 189 do Código Civil, sendo este prazo interrompido pelo ato que ordenar a citação, a audiência ou a oitiva do responsável.
23.	No caso em exame, verifico que o ato que ocasionou dano ao Erário se deu em 26/1/2011, dia subsequente ao prazo final para apresentação da prestação de contas, e o ato de ordenação da citação ocorreu em 9/7/2020 (Peça 67) , portanto, não ocorreu a prescrição da pretensão sancionatória deste Tribunal. 
24.	Assim, entendo adequado aplicar às responsáveis a multa prevista no at. 57 da Lei 8.443/1992, cujo valor fixo em R$ 28.000,00.
25.	Também autorizo antecipadamente, caso venha a ser solicitado, o pagamento das dívidas em até 36 (trinta e seis) parcelas mensais sucessivas, a primeira a vencer em 15 (quinze) dias após a notificação e as demais a cada 30 (trinta) dias, com a incidência dos devidos encargos legais sobre cada uma delas e com o alerta de que a falta de comprovação de recolhimento de qualquer parcela acarretará vencimento antecipado do saldo devedor.
26.	Por fim, deve ser remetida cópia dos autos ao Procurador-Chefe da Procuradoria da República no Distrito Federal, nos termos do § 3º do art. 16 da Lei 8.443/1992, c/c o § 7º do art. 209 do Regimento Interno do TCU, para adoção das medidas que entender cabíveis, em vista da possibilidade de desvio dos recursos e à Ancine.
	Ante o exposto, VOTO por que o Tribunal adote a minuta de Acórdão que ora submeto à apreciação deste Colegiado.
	TCU, Sala das Sessões, em 15 de fevereiro de 2022.
AROLDO CEDRAZ
Relator